ACORDAO-COMPLETO-2556380

ACÓRDÃO 7210/2022 ATA 40/2022 - SEGUNDA CÂMARA

VISTOS, relatados e discutidos estes autos de tomada de contas especial instaurada pelo Ministério do Turismo em desfavor de José do Patrocínio Paes Landim e Sílvio Roberto Costa Leite, por não comprovarem a regular aplicação dos recursos relativos ao Convênio 520/2007, firmado com a Empresa de Turismo do Piauí - Piemtur, para a "Elaboração de Projetos Executivos para Implantação de Sinalização Turística no Polo Costa do Delta/PI",
ACORDAM os Ministros do Tribunal de Contas da União, reunidos em sessão da Segunda Câmara, ante as razões expostas pelo Relator, em:
9.1. considerar revéis José do Patrocínio Paes Landim e Sílvio Roberto Costa Leite, para todos os efeitos, dando-se prosseguimento ao processo, com fulcro no art. 12, § 3º, da Lei 8.443/1992;
9.2. julgar irregulares, nos termos dos arts. 1º, inciso I, 16, inciso III, alíneas "b" e "c", 19 e 23, inciso III, da Lei 8.443/1992, as contas de José do Patrocínio Paes Landim e Sílvio Roberto Costa Leite, condenando-os, solidariamente, ao pagamento da importância de R$ 121.986,35 (cento e vinte e um mil, novecentos e oitenta e seis reais e trinta e cinco centavos) atualizada monetariamente e acrescida dos juros de mora, calculados a partir de 18/12/2007 até a data da efetiva quitação do débito, fixando-lhes o prazo de 15 (quinze) dias para comprovarem, perante o Tribunal, o recolhimento da referida quantia aos cofres do Tesouro Nacional, nos termos do art. 23, inciso III, alínea "a", da Lei 8.443/1992 c/c o art. 214, inciso III, alínea "a", do Regimento Interno do TCU;
9.3. com fundamento no art. 57 da Lei 8.443/1992, aplicar a José do Patrocínio Paes Landim e Sílvio Roberto Costa Leite multa individual no valor de R$ 15.000,00 (quinze mil reais) , fixando-lhes o prazo de quinze dias, a contar da notificação, para que comprovem, nos termos do art. 214, inciso III, alínea 'a', do Regimento Interno, o recolhimento das dívidas aos cofres do Tesouro Nacional, atualizadas monetariamente desde a data deste acórdão até a do efetivo recolhimento, se pagas após o vencimento, na forma da legislação em vigor;
9.4. autorizar, desde logo, a cobrança judicial das dívidas, caso não atendidas as notificações, conforme o disposto no art. 28, inciso II, da Lei 8.443/1992;
9.5. autorizar, desde logo, se requerido, com fundamento no art. 26 da Lei 8.443/1992 c/c o art. 217, §1º, do Regimento Interno do TCU, o parcelamento das dívidas em até 36 parcelas, incidindo, sobre cada uma, corrigida monetariamente, os correspondentes acréscimos legais, fixandolhes o prazo de 15 (quinze) dias, a contar do recebimento das notificações, para comprovarem, perante o Tribunal, o recolhimento da primeira parcela, e de 30 (trinta) dias, a contar da anterior, para comprovarem o das demais, devendo incidir, sobre cada valor mensal, atualizado monetariamente, os juros de mora devidos, no caso do débito, na forma prevista na legislação em vigor, alertando os responsáveis de que a falta de comprovação de recolhimento de qualquer parcela importará o vencimento antecipado do saldo devedor, nos termos do § 2º do art. 217 do Regimento Interno deste Tribunal;
9.6. enviar cópia deste acórdão à Procuradoria da República no Piauí, nos termos do § 3º do art. 16 da Lei 8.443/1992 c/c o § 7º do art. 209 do Regimento Interno do TCU; 
9.7. enviar cópia desta decisão ao Ministério do Turismo e aos responsáveis.

Tomada de contas especial instaurada pelo Ministério do Turismo  em desfavor de José do Patrocínio Paes Landim e de Sílvio Roberto Costa Leite, em razão da não comprovação da regular aplicação dos recursos repassados por meio de convênio firmado com a Empresa de Turismo do Piauí - PIEMTUR para a Elaboração de Projetos Executivos para Implantação de Sinalização Turística no Polo Costa do Delta/PI. Mérito.

Segunda Câmara

Empresa de Turismo do Piauí - Piemtur.

3. Responsáveis: José do Patrocínio Paes Landim (XXX.935.131-XX); Sílvio Roberto Costa Leite (XXX.669.952-XX).

13.1. Ministros presentes: Antonio Anastasia (na Presidência), Aroldo Cedraz e Bruno Dantas (Relator).
13.2. Ministro-Substituto presente: Marcos Bemquerer Costa.

BRUNO DANTAS

Por registrar as principais ocorrências havidas no andamento do processo até o momento, resumindo os fundamentos das peças acostadas aos autos, adoto como parte do relatório, com os ajustes necessários, a instrução da secretaria responsável pela análise da demanda (peça 274) , que contou com a anuência do corpo diretivo da unidade (peças 275-276) : 
"INTRODUÇÃO
1. Cuidam os autos de tomada de contas especial instaurada pelo Ministério do Turismo em desfavor de José do Patrocínio Paes Landim (XXX.935.131-XX) e de Sílvio Roberto Costa Leite (XXX.669.952-XX) , em razão da não comprovação da regular aplicação dos recursos repassados pela União por meio do Convênio 520/2007, registro Siafi 597592 (peça 48) , firmado entre o Ministério do Turismo e a Empresa de Turismo do Piauí - PIEMTUR (autarquia estadual) , e que tinha por objeto a 'Elaboração de Projetos Executivos para Implantação de Sinalização Turística no Polo Costa do Delta/PI'.
HISTÓRICO
2. Em 24/1/2018, com fundamento na IN/TCU 71/2012, alterada pela IN/TCU 76/2016 e DN/TCU 155/2016, o Ministério do Turismo autorizou a instauração da tomada de contas especial (peça 238) . O processo foi registrado no sistema e-TCE com o número 1448/2019.
3. O Convênio 520/2007, registro Siafi 597592, foi firmado no valor de R$ 135.540,38, sendo R$ 121.986,35 à conta do concedente e R$ 13.554,03 referentes à contrapartida do convenente. Teve vigência de 19/11/2007 a 20/5/2011, com prazo para apresentação da prestação de contas em 19/7/2011. Os repasses efetivos da União totalizaram R$ 121.986,35 (peça 51) .
4. A prestação de contas e complementações enviadas foram analisadas por meio dos documentos constantes das peças 161, 185, 188, 191, 204 e 220.
5. O fundamento para a instauração da Tomada de Contas Especial, conforme consignado na matriz de responsabilização elaborada pelo tomador de contas, foi a constatação da seguinte irregularidade:
Irregularidades na execução financeira do Objeto; não restituição de saldo de recursos; pagamentos efetuados não permitem identificar remetente, favorecido e data de pagamentos; não restou comprovado o depósito da contrapartida; descrição de serviço de forma genérica.
6. Os responsáveis arrolados na fase interna foram devidamente comunicados e, diante da ausência de justificativas suficientes para elidir a irregularidade e da não devolução dos recursos, instaurou-se a tomada de contas especial.
7. No relatório (peça 245) , o tomador de contas concluiu que o prejuízo importaria no valor original de R$ 121.986,35, imputando-se a responsabilidade a José do Patrocínio Paes Landim e a Sílvio Roberto Costa Leite, na condição de gestores dos recursos.
8. Em 12/5/2020, a Controladoria-Geral da União emitiu o relatório de auditoria (peça 247) , em concordância com o relatório do tomador de contas. O certificado de auditoria e o parecer do dirigente do órgão de controle interno concluíram pela irregularidade das presentes contas (peças 248 e 249) .
9. Em 28/5/2020, o Ministro responsável pela área atestou haver tomado conhecimento das conclusões contidas no relatório e certificado de auditoria, bem como do parecer conclusivo do dirigente do órgão de controle interno, manifestando-se pela irregularidade das contas, e determinou o encaminhamento do processo ao Tribunal de Contas da União (peça 250) .
10. Na instrução inicial (peça 254) , analisando-se os documentos dos autos, concluiu-se pela necessidade de realização de citação para as seguintes irregularidades:
10.1. Irregularidade 1: Não comprovação da regular execução financeira do convênio.
10.1.1. Evidências da irregularidade: documentos técnicos presentes nas peças 48, 157, 158, 159, 180, 181, 182, 183, 184, 201, 202 e 220.
10.1.2. Normas infringidas: art. 70, parágrafo único, da Constituição Federal de 1988; art. 93 do Decreto-Lei 200/1967; art. 50, caput, da Portaria Interministerial 127/2008; Cláusulas Terceira, inciso II, alíneas 'k' e 'p', Nona e Décima, alíneas 'f', 'h', 'j' e 'n', do termo de convênio.
10.1.3. Débito relacionado aos responsáveis Sílvio Roberto Costa Leite (XXX.669.952-XX) e José do Patrocínio Paes Landim (XXX.935.131-XX) :
	Data de ocorrência
	Valor histórico (R$) 
	Identificador da parcela

	18/12/2007
	121.986,35
	D1

10.1.4. Cofre credor: Tesouro Nacional.
10.1.5. Responsável: Sílvio Roberto Costa Leite (XXX.669.952-XX) .
10.1.5.1. Conduta: na prestação de contas do convênio, deixar de apresentar o extrato bancário da conta específica e apresentar comprovantes de despesa e de pagamento sem correspondência com a movimentação financeira dos recursos repassados.
10.1.5.2. Nexo de causalidade: a ausência do extrato bancário e a apresentação de comprovantes de despesa sem correspondência com a movimentação financeira dos recursos federais repassados impediu o estabelecimento do nexo causal entre os referidos recursos e as despesas apresentadas, resultando na impugnação das despesas e, consequentemente, em presunção de dano ao erário.
10.1.5.3. Culpabilidade: não há excludentes de ilicitude, de culpabilidade e de punibilidade; é razoável supor que o responsável tinha consciência da ilicitude de sua conduta; era exigível conduta diversa da praticada, qual seja, comprovar a compatibilidade entre as despesas realizadas e a movimentação financeira dos recursos repassados no âmbito do instrumento.
10.1.6. Responsável: José do Patrocínio Paes Landim (XXX.935.131-XX) .
10.1.6.1. Conduta: durante a execução do convênio, aceitar, para fins de autorização de pagamentos ao convenente, documentos de despesa e de pagamento incapazes de comprovar o nexo financeiro, como notas fiscais com descrição genérica dos serviços prestados e documentos de pagamento incapazes de permitir a identificação dos beneficiários e se os pagamentos saíram da conta específica do convênio. Além disso, não apresentou o extrato bancário da conta vinculada, até a data da extinção da PIEMTUR.
10.1.6.2. Nexo de causalidade: a ausência do extrato bancário a aceitação de comprovantes de despesa e de pagamento com descrição genérica e sem correspondência com a movimentação financeira dos recursos federais repassados impediu o estabelecimento do nexo causal entre os referidos recursos e as despesas apresentadas, resultando na impugnação das despesas e, consequentemente, em presunção de dano ao erário.
10.1.6.3. Culpabilidade: não há excludentes de ilicitude, de culpabilidade e de punibilidade; é razoável supor que o responsável tinha consciência da ilicitude de sua conduta; era exigível conduta diversa da praticada, qual seja, comprovar a compatibilidade entre as despesas realizadas e a movimentação financeira dos recursos repassados no âmbito do instrumento.
10.1.6.4. Encaminhamento: citação.
10.2. Irregularidade 2: Não comprovação do aporte da contrapartida pactuada.
10.2.1. Evidências da irregularidade: documentos técnicos presentes nas peças 48, 202 e 220.
10.2.2. Normas infringidas: art. 70, parágrafo único, da Constituição Federal de 1988; art. 93 do Decreto-Lei 200/1967; art. 20, § 1º, da Portaria Interministerial 127/2008; Cláusulas Quinta, Décima, alínea 'f', e Décima Terceira, alínea 'd', do termo de convênio.
10.2.3. Débito relacionado aos responsáveis Sílvio Roberto Costa Leite (XXX.669.952-XX) e José do Patrocínio Paes Landim (XXX.935.131-XX) :
	Data de ocorrência
	Valor histórico (R$) 
	Identificador da parcela

	18/12/2007
	12.198,63
	D2

10.2.4. Cofre credor: Tesouro Nacional.
10.2.5. Responsável: Sílvio Roberto Costa Leite (XXX.669.952-XX) .
10.2.6. Conduta: não comprovar a aplicação dos recursos da contrapartida no objeto do convênio.
10.2.7. Nexo de causalidade: a não comprovação da aplicação dos recursos da contrapartida resulta na utilização indevida dos recursos federais transferidos para substituir as despesas que deveriam ser custeadas com os recursos do convenente, resultando em presunção de prejuízo ao erário.
10.2.8. Culpabilidade: não há excludentes de ilicitude, de culpabilidade e de punibilidade; é razoável supor que o responsável tinha consciência da ilicitude de sua conduta; era exigível conduta diversa da praticada, qual seja, aplicar os recursos da contrapartida na forma pactuada no instrumento.
10.2.9. Responsável: José do Patrocínio Paes Landim (XXX.935.131-XX) .
10.2.10. Conduta: não comprovar a aplicação dos recursos da contrapartida no objeto do convênio.
10.2.11. Nexo de causalidade: a não comprovação da aplicação dos recursos da contrapartida resulta na utilização indevida dos recursos federais transferidos para substituir as despesas que deveriam ser custeadas com os recursos do convenente, resultando em presunção de prejuízo ao erário.
10.2.12. Culpabilidade: não há excludentes de ilicitude, de culpabilidade e de punibilidade; é razoável supor que o responsável tinha consciência da ilicitude de sua conduta; era exigível conduta diversa da praticada, qual seja, aplicar os recursos da contrapartida na forma pactuada no instrumento.
10.2.13. Encaminhamento: citação.
10.3. Irregularidade 3: Não devolução do saldo da conta específica do convênio.
10.3.1. Evidências da irregularidade: documentos técnicos presentes nas peças 202 e 220.
10.3.2. Normas infringidas: art. 37, caput, c/c o art. 70, parágrafo único, da Constituição Federal de 1988; art. 93 do Decreto-Lei 200/1967; arts. 57, 58, inciso VI, e 63, § 1º, alínea 'g', da Portaria Interministerial 127/2008; Cláusulas Terceira, inciso II, alínea 'p', Quinta, Parágrafo Quarto, alínea 'b', e Décima, alíneas 'f', 'h' 'j' e 'n', do termo de convênio.
10.3.3. Débito relacionado ao responsável Sílvio Roberto Costa Leite (XXX.669.952-XX) :
	Data de ocorrência
	Valor histórico (R$) 
	Identificador da parcela

	20/5/2011
	21.861,68
	D3

10.3.4. Cofre credor: Tesouro Nacional.
10.3.5. Responsável: Sílvio Roberto Costa Leite (XXX.669.952-XX) .
10.3.6. Conduta: deixar de devolver o saldo atualizado da conta específica do convênio.
10.3.7. Nexo de causalidade: a não devolução do saldo financeiro remanescente da conta específica do instrumento em questão caracteriza apropriação indevida de verbas federais transferidas, resultando em dano ao erário.
10.3.8. Culpabilidade: não há excludentes de ilicitude, de culpabilidade e de punibilidade; é razoável supor que o responsável tinha consciência da ilicitude de sua conduta; era exigível conduta diversa da praticada, qual seja, restituir saldos financeiros remanescentes na conta específica do ajuste, com base no valor atualizado.
10.3.9. Encaminhamento: citação.
11. Em cumprimento ao pronunciamento da unidade (peça 256) , foram efetuadas citações dos responsáveis, nos moldes adiante:
a) José do Patrocínio Paes Landim:
	Comunicação: Ofício 45763/2021 - Seproc (peça 260) 
Data da Expedição: 18/8/2021
Data da Ciência: 24/8/2021 (peça 261) 
Nome Recebedor: Alessandra Farias Carvalho.
Observação: Ofício enviado para o endereço do responsável, conforme pesquisa na base de dados no sistema da Receita Federal, custodiada pelo TCU.
Fim do prazo para a defesa: 8/9/2021.
	
b) Sílvio Roberto Costa Leite:
	Comunicação: Ofício 45764/2021 - Seproc (peça 259) 
Data da Expedição: 18/8/2021
Data da Ciência: não houve (Ausente) (peça 262) 
Observação: Ofício enviado para o endereço do responsável, conforme pesquisa na base de dados no sistema da Receita Federal, custodiada pelo TCU.
	
	Comunicação: Ofício 59767/2021 - Seproc (peça 264) 
Data da Expedição: 22/10/2021
Data da Ciência: não houve (Endereço insuficiente) (peça 265) 
Observação: Ofício enviado para o endereço do responsável, conforme pesquisa na base de dados no sistema da Receita Federal, custodiada pelo TCU.
	
	Comunicação: Ofício 71734/2021 - Seproc (peça 269) 
Data da Expedição: 13/1/2022
Data da Ciência: 21/1/2022 (peça 271) 
Nome Recebedor: André Lopes.
Observação: Ofício enviado para o endereço do responsável, conforme pesquisa na base de dados no sistema do TSE, custodiada pelo TCU.
Fim do prazo para a defesa: 5/2/2022
	
	Comunicação: Ofício 71735/2021 - Seproc (peça 267) 
Data da Expedição: 13/1/2022
Data da Ciência: 21/1/2022 (peça 272) 
Nome Recebedor: André Lopes.
Observação: Ofício enviado para o endereço do responsável, conforme pesquisa na base de dados nos sistemas corporativos do TCU, custodiada pelo TCU.
Fim do prazo para a defesa: 5/2/2022
	
	Comunicação: Ofício 71736/2021 - Seproc (peça 268) 
Data da Expedição: 13/1/2022
Data da Ciência: não houve (Desconhecido) (peça 270) 
Observação: Ofício enviado para o endereço do responsável, conforme pesquisa na base de dados no sistema da Receita Federal, custodiada pelo TCU.
	
12. Conforme Despacho de Conclusão das Comunicações Processuais (peça 273) , as providências inerentes às comunicações processuais foram concluídas.
13. Transcorrido o prazo regimental, os responsáveis José do Patrocínio Paes Landim e Sílvio Roberto Costa Leite permaneceram silentes, devendo ser considerados revéis, nos termos do art. 12, § 3º, da Lei 8.443/1992.
ANÁLISE DOS PRESSUPOSTOS DE PROCEDIBILIDADE DA IN/TCU 71/2012
Avaliação de Viabilidade do Exercício do Contraditório e Ampla Defesa
14. Verifica-se que não houve o transcurso de mais de dez anos desde o fato gerador sem que tenha havido a notificação dos responsáveis pela autoridade administrativa federal competente (art. 6º, inciso II, c/c art. 19 da IN/TCU 71/2012, modificada pela IN/TCU 76/2016) , uma vez que o fato gerador da irregularidade sancionada ocorreu em 20/7/2011 (dia seguinte à data final para apresentação da prestação de contas) , e os responsáveis foram notificados sobre as irregularidades pela autoridade administrativa competente conforme segue:
14.1. José do Patrocínio Paes Landim, por meio do ofício acostado à peça 222, recebido em 9/10/2017, conforme AR (peça 230) .
14.2. Sílvio Roberto Costa Leite, por meio do ofício acostado à peça 226, recebido em 10/10/2017, conforme AR (peça 227) .
Valor de Constituição da TCE.
15. Verifica-se, ainda, que o valor atualizado do débito apurado (sem juros) em 1º/1/2017 era de R$ 214.891,15; portanto, superior ao limite mínimo de R$ 100.000,00, na forma estabelecida pelos arts. 6º, inciso I, e 19 da IN/TCU 71/2012, modificada pela IN/TCU 76/2016.
OUTROS PROCESSOS/DÉBITOS NOS SISTEMAS DO TCU COM OS MESMOS RESPONSÁVEIS
16. Informa-se que foram encontrados processos no Tribunal com os mesmos responsáveis:
	Responsável
	Processo

	José do Patrocínio Paes Landim
	Processo 005.534/2018-6 [CBEX, encerrado, 'Cobrança Executiva de débito/multa originária do (s) AC (s) AC-9196-37/2017-2C, referente ao TC Processo 001.842/2015-3']
Processo 001.854/2015-1 [TCE, encerrado, 'Contra José do Patrocínio Paes Landim. Motivo: Impugnação total de despesas. Convênio 700711/2008, celebrado entre a Piemtur/PI e o Ministério do Turismo. Processo 72031.007933/2011-32. SIAFI 650885']
Processo 018.320/2013-9 [TCE, encerrado, 'Contra José do Patrocínio Paes Landim. Motivo: em razão da impugnação total das despesas realizadas com os recursos do Convênio 440/2008 - Mtur. Processo 72031.008439/2011-95, Registro SICONV 633021']
Processo 001.842/2015-3 [TCE, encerrado, 'Contra José do Patrocínio Paes Landim. Motivo: Não encaminhamento de documentação exigida para a prestação de contas Convênio 995/2008, celebrado entre a Piemtur e Ministério do Turismo. Processo 72031.008971/2013-74. SIAFI 632940']
Processo 004.890/2009-3 [REPR, encerrado, 'ACERCA DE IRREGULARIDADES NA CONCORRÊNCIA Nº 003/2008 - PIEMTUR']
Processo 003.421/2018-0 [CBEX, encerrado, 'Cobrança Executiva de débito/multa originária do (s) AC (s) AC-10144-44/2017-2C, referente ao TC Processo 020.996/2015-2']
Processo 023.912/2016-2 [CBEX, encerrado, 'Cobrança Executiva de débito/multa originária do (s) AC (s) AC-2051-4/2016-2C, referente ao TC Processo 001.854/2015-1']
Processo 034.584/2016-1 [CBEX, encerrado, 'Cobrança Executiva de débito/multa originária do (s) AC (s) AC-9423-29/2016-2C, referente ao TC Processo 001.941/2015-1']
Processo 016.047/2014-1 [CBEX, encerrado, 'Cobrança Executiva de débito/multa originária do (s) AC (s) AC-1.582-11/2014-2C, referente ao TC Processo 018.320/2013-9']
Processo 018.455/2010-7 [CBEX, encerrado, 'COBRANÇA EXECUTIVA DE MULTA ORIGINÁRIA DO AC-1.060-19/2009-PL, REF. AO TC Processo 004.890/2009-3']
Processo 020.996/2015-2 [TCE, encerrado, 'Contra José do Patrocínio Paes Landim. Motivo: em razão do não encaminhamento da documentação exigida para prestação de contas do Convênio 1.152/2009-Mtur, celebrado com a Piauí Turismo - Piemtur. Processo 72031.001034/2011-26. Siconv 706523. ']
Processo 001.941/2015-1 [TCE, encerrado, 'Contra José do Patrocínio Paes Landim e a Piemtur. Motivo: Irregularidades na documentação exigida para a prestação de contas. Convênio 702522/2008, celebrado entre a Piemtur/PI e o Ministério do Turismo. Processo 72031.003614/2011-58. SIAFI 702522']

	Sílvio Roberto Costa Leite
	Processo 006.540/2019-8 [TCE, aberto, 'TCE instaurada pelo (a) MINISTÉRIO DO TURISMO (VINCULADOR) em razão de Não comprovação da regular aplicação dos recursos repassados pela União, Convênio 01367/2010, firmado com o/a MINISTERIO DO TURISMO, Siafi/Siconv 747209, função COMERCIO E SERVICOS, que teve como objeto Realização de Estudos e Elaboração de Projeto Executivo da Rodovia Trecho Buriti dos Montes à Cachoeira da Lembrada. (nº da TCE no sistema: 163/2018) ']
Processo 020.551/2015-0 [TCE, aberto, 'Tomada de Contas Especial referente Convênio 733989/2010 (Siafi/Siconv 733989) firmado entre o Ministério do Turismo e Governo do Estado do Piauí, tendo por objeto apoiar a melhoria da infraestrutura turística no entorno do Santuário de Santa Cruz dos Milagres']
Processo 010.609/2020-2 [CBEX, encerrado, 'Cobrança Executiva de débito/multa originária do (s) AC (s) AC-10120-44/2017-2C, referente ao TC Processo 021.961/2014-0']
Processo 010.638/2020-2 [CBEX, encerrado, 'Cobrança Executiva de débito originária do (s) AC (s) AC-10120-44/2017-2C, referente ao TC Processo 021.961/2014-0']
Processo 021.961/2014-0 [TCE, encerrado, 'Contra Sílvio Roberto Costa Leite. Motivo: não consecução dos objetivos pactuados no Convênio CV-1.360/2008-Mtur; celebrado com a Secretaria de Turismo do Estado do Piauí. Processo 72031.008899/2013-85. Siafi 701059']

17. A tomada de contas especial está, assim, devidamente constituída e em condição de ser instruída.
EXAME TÉCNICO
Da validade das notificações:
18. Preliminarmente, cumpre tecer breves considerações acerca da forma como são realizadas as comunicações processuais no TCU. A esse respeito, destacam-se o art. 179 do Regimento Interno do TCU (Resolução 155, de 4/12/2002) e o art. 4º, inciso III, § 1º, da Resolução TCU 170/2004, in verbis:
'Art. 179. A citação, a audiência ou a notificação, bem como a comunicação de diligência, far se-ão:
I - mediante ciência da parte, efetivada por servidor designado, por meio eletrônico, fac-símile, telegrama ou qualquer outra forma, desde que fique confirmada inequivocamente a entrega da comunicação ao destinatário;
II - mediante carta registrada, com aviso de recebimento que comprove a entrega no endereço do destinatário;
III - por edital publicado no Diário Oficial da União, quando o seu destinatário não for localizado
 (...) 
Art. 3º As comunicações serão dirigidas ao responsável, ou ao interessado, ou ao dirigente de órgão ou entidade, ou ao representante legal ou ao procurador constituído nos autos, com poderes expressos no mandato para esse fim, por meio de:
I - correio eletrônico, fac-símile ou telegrama;
II - servidor designado;
III - carta registrada, com aviso de recebimento;
IV - edital publicado no Diário Oficial da União, quando o seu destinatário não for localizado, nas hipóteses em que seja necessário o exercício de defesa.
Art. 4º. Consideram-se entregues as comunicações:
I - efetivadas conforme disposto nos incisos I e II do artigo anterior, mediante confirmação da ciência do destinatário;
II - realizadas na forma prevista no inciso III do artigo anterior, com o retorno do aviso de recebimento, entregue comprovadamente no endereço do destinatário;
III - na data de publicação do edital no Diário Oficial da União, quando realizadas na forma prevista no inciso IV do artigo anterior.
§ 1º O endereço do destinatário deverá ser previamente confirmado mediante consulta aos sistemas disponíveis ao Tribunal ou a outros meios de informação, a qual deverá ser juntada ao respectivo processo.
 (...) '
19. Bem se vê, portanto, que a validade da citação via postal não depende de que o aviso de recebimento seja assinado pelo próprio destinatário da comunicação, o que dispensa, no caso em tela, a entrega do AR em 'mãos próprias'. A exigência da norma é no sentido de o Tribunal verificar se a correspondência foi entregue no endereço correto, residindo aqui a necessidade de certeza inequívoca.
20. Não é outra a orientação da jurisprudência do TCU, conforme se verifica dos julgados a seguir transcritos:
'São válidas as comunicações processuais entregues, mediante carta registrada, no endereço correto do responsável, não havendo necessidade de que o recebimento seja feito por ele próprio (Acórdão 3648/2013-TCU-Segunda Câmara, Relator Min. José Jorge) ';
'É prescindível a entrega pessoal das comunicações pelo TCU, razão pela qual não há necessidade de que o aviso de recebimento seja assinado pelo próprio destinatário. Entregando se a correspondência no endereço correto do destinatário, presume-se o recebimento da citação. (Acórdão 1019/2008-TCU-Plenário, Relator Min. Benjamin Zymler) ';
'As comunicações do TCU, inclusive as citações, deverão ser realizadas mediante Aviso de Recebimento - AR, via Empresa Brasileira de Correios e Telégrafos, bastando para sua validade que se demonstre que a correspondência foi entregue no endereço correto. (Acórdão 1526/2007-TCU-Plenário, Relator Min. Aroldo Cedraz) '
21. A validade do critério de comunicação processual do TCU foi referendada pelo Supremo Tribunal Federal, nos termos do julgamento do MS-AgR 25.816/DF, por meio do qual se afirmou a desnecessidade da ciência pessoal do interessado, entendendo-se suficiente a comprovação da entrega do 'AR' no endereço do destinatário:
'Ementa: agravo regimental. Mandado de segurança. Desnecessidade de intimação pessoal das decisões do tribunal de contas da união. art. 179 do regimento interno do TCU. Intimação do ato impugnado por carta registrada, iniciado o prazo do art. 18 da lei 1.533/51 da data constante do aviso de recebimento. Decadência reconhecida. Agravo improvido.
O envio de carta registrada com aviso de recebimento está expressamente enumerado entre os meios de comunicação de que dispõe o Tribunal de Contas da União para proceder às suas intimações.
O inciso II do art. 179 do Regimento Interno do TCU é claro ao exigir apenas a comprovação da entrega no endereço do destinatário, bastando o aviso de recebimento simples.'
Da revelia dos responsáveis José do Patrocínio Paes Landim e Sílvio Roberto Costa Leite
22. No caso vertente, a citação de cada um dos responsáveis (José do Patrocínio Paes Landim e Sílvio Roberto Costa Leite) se deu em endereços provenientes de pesquisas de endereços realizadas pelo TCU (vide parágrafos acima) . Devido ao insucesso de realizar a citação de Sílvio Roberto Costa Leite em endereços constantes da base de dados da Receita Federal, custodiada pelo TCU, buscou-se a notificação em endereços provenientes das bases de dados públicas custodiadas pelo TCU (TSE e Renach) e das bases de dados do próprio TCU. A entrega dos ofícios citatórios nesses endereços ficou comprovada, conforme detalhado no item 13 desta instrução.
23. Nos processos do TCU, a revelia não leva à presunção de que seriam verdadeiras todas as imputações levantadas contra os responsáveis, diferentemente do que ocorre no processo civil, em que a revelia do réu opera a presunção da verdade dos fatos narrados pelo autor (Acórdão 1009/2018-TCU-Plenário, relator Min. Bruno Dantas; 2369/2013-TCU-Plenário, relator Min. Benjamin Zymler; e 2449/2013-TCU-Plenário, relator Min. Benjamin Zymler) . Dessa forma, a avaliação da responsabilidade do agente não pode prescindir de prova existente no processo, ou para ele carreada.
24. Ao não apresentarem defesa, os responsáveis deixaram de produzir prova da regular aplicação dos recursos sob sua responsabilidade, em afronta às normas que impõem aos gestores de recursos públicos a obrigação legal de, sempre que demandados pelos órgãos de controle, demonstrarem a correta utilização das verbas públicas, a exemplo do contido no art. 93 do Decreto-Lei 200/1967: 'Quem quer que utilize dinheiros públicos terá de justificar seu bom e regular emprego na conformidade das leis, regulamentos e normas emanadas das autoridades administrativas competentes'.
25. Mesmo as alegações de defesa não sendo apresentadas, considerando o princípio da verdade real que rege esta Corte, procurou-se buscar, em manifestações dos responsáveis na fase interna desta tomada de contas especial, se havia algum argumento que pudesse ser aproveitado em seu favor.
26. Verifica-se que a documentação e os argumentos apresentados na fase interna (peças 110 a 114, 127, 134, 138, 140, 141, 143, 145, 149, 152, 160, 163, 165, 198, 217, 234 e 235) não elidem as irregularidades apontadas.
27. Em se tratando de processo em que as partes interessadas não se manifestaram acerca das irregularidades imputadas, não há elementos para que se possa efetivamente aferir e reconhecer a ocorrência de boa-fé nas condutas dos responsáveis, podendo este Tribunal, desde logo, proferir o julgamento de mérito pela irregularidade das contas, conforme os §§ 2º e 6º do art. 202 do Regimento Interno do TCU (Acórdão 2064/2011-TCU-Primeira Câmara, relator Min. Ubiratan Aguiar; 6.182/2011-TCU-1ª Câmara, relator Min. Weder de Oliveira; 4.072/2010-TCU-1ª Câmara, relator Min. Valmir Campelo; 1.189/2009-TCU-1ª Câmara, relator Min. Marcos Bemquerer; e 731/2008-TCU-Plenário, relator Min. Aroldo Cedraz) .
28. Dessa forma, os responsáveis José do Patrocínio Paes Landim e Sílvio Roberto Costa Leite devem ser considerados revéis, nos termos do art. 12, § 3º, da Lei 8.443/1992, devendo o Tribunal julgar suas contas irregulares, condenando-os solidariamente ao débito apurado.
Prescrição da Pretensão Punitiva
29. Vale ressaltar que a pretensão punitiva do TCU, conforme Acórdão 1441/2016-TCU-Plenário, Relator Ministro Benjamin Zymler, que uniformizou a jurisprudência acerca dessa questão, subordina-se ao prazo geral de prescrição indicado no art. 205 do Código Civil, que é de dez anos, contado da data de ocorrência da irregularidade sancionada, nos termos do art. 189 do Código Civil, sendo esse prazo interrompido pelo ato que ordenar a citação, a audiência ou a oitiva dos responsáveis.
30. No caso em exame, ocorreu a prescrição, uma vez que a irregularidade sancionada se deu em 20/7/2011 (dia seguinte à data final para apresentação da prestação de contas) , e o ato de ordenação da citação ocorreu em 11/8/2021 (peça 256) .
CONCLUSÃO
31. Em face da análise promovida na seção 'Exame Técnico', verifica-se que os responsáveis José do Patrocínio Paes Landim e Sílvio Roberto Costa Leite não lograram comprovar a boa e regular aplicação dos recursos federais. Instados a se manifestar, optaram pelo silêncio, configurando a revelia, nos termos do § 3º do art. 12 da Lei 8.443/1992. Ademais, inexistem, nos autos, elementos que demonstrem a boa-fé dos responsáveis, ou a ocorrência de outros excludentes de culpabilidade.
32. Verifica-se, também, que houve a prescrição da pretensão punitiva, conforme análise já realizada.
33. Tendo em vista que não constam dos autos elementos que permitam reconhecer a boa-fé dos responsáveis, sugere-se que suas contas sejam julgadas irregulares, nos termos do art. 202, § 6º, do Regimento Interno do TCU, com imputação do débito atualizado monetariamente e acrescido de juros de mora, nos termos do art. 202, § 1º, do Regimento Interno do TCU, descontando-se o valor eventualmente recolhido.
34. Por fim, como não houve elementos que pudessem modificar o entendimento acerca das irregularidades em apuração, mantém-se a matriz de responsabilização constante à peça 253.
PROPOSTA DE ENCAMINHAMENTO
35. Diante do exposto, submetemos os autos à consideração superior, propondo, ao Tribunal:
a) considerar revéis os responsáveis José do Patrocínio Paes Landim (152.935.13168) e Sílvio Roberto Costa Leite (XXX.669.952-XX) , para todos os efeitos, dando-se prosseguimento ao processo, com fulcro no art. 12, § 3º, da Lei 8.443/1992;
b) julgar irregulares, nos termos dos arts. 1º, inciso I, 16, inciso III, alíneas 'b' e 'c', 19 e 23, inciso III, da Lei 8.443/1992, as contas dos responsáveis José do Patrocínio Paes Landim (XXX.935.131-XX) e Sílvio Roberto Costa Leite (XXX.669.952-XX) , condenando-os solidariamente ao pagamento das importâncias a seguir especificadas, atualizadas monetariamente e acrescidas dos juros de mora, calculadas a partir das datas discriminadas até a data da efetiva quitação do débito, fixando-lhes o prazo de quinze dias para que comprovem, perante o Tribunal, o recolhimento das referidas quantias aos cofres do Tesouro Nacional, nos termos do art. 23, inciso III, alínea 'a', da Lei 8.443/1992, c/c o art. 214, inciso III, alínea 'a', do Regimento Interno do TCU.
Débito relacionado ao responsável José do Patrocínio Paes Landim (152.935.13168) , em solidariedade com Sílvio Roberto Costa Leite (XXX.669.952-XX) :
	Data de ocorrência
	Valor histórico (R$) 

	18/12/2007
	121.986,35

Valor atualizado do débito (com juros) em 8/3/2022: R$ 403.002,37.
c) autorizar, desde logo, a cobrança judicial das dívidas, caso não atendidas as notificações, conforme o disposto no art. 28, inciso II, da Lei 8.443/1992;
d) autorizar, desde logo, se requerido, com fundamento no art. 26 da Lei 8.443/1992, c/c o art. 217, §1º, do Regimento Interno do TCU, o parcelamento da (s) dívida (s) em até 36 parcelas, incidindo, sobre cada parcela, corrigida monetariamente, os correspondentes acréscimos legais, fixandolhes o prazo de quinze dias, a contar do recebimento da notificação, para comprovarem, perante o Tribunal, o recolhimento da primeira parcela, e de trinta dias, a contar da parcela anterior, para comprovarem os recolhimentos das demais parcelas, devendo incidir, sobre cada valor mensal, atualizado monetariamente, os juros de mora devidos, no caso do débito, na forma prevista na legislação em vigor, alertando os responsáveis de que a falta de comprovação do recolhimento de qualquer parcela importará o vencimento antecipado do saldo devedor, nos termos do § 2º do art. 217 do Regimento Interno deste Tribunal;
e) enviar cópia do acórdão que for prolatado à Procuradoria da República no Estado do Piauí, nos termos do § 3º do art. 16 da Lei 8.443/1992, c/c o § 7º do art. 209 do Regimento Interno do TCU, para a adoção das medidas cabíveis;
f) enviar cópia do acórdão que for proferido ao Ministério do Turismo e aos responsáveis, para ciência;
g) informar, à Procuradoria da República no Estado do Piauí, ao Ministério do Turismo e aos responsáveis, que a deliberação que for adotada, acompanhada do relatório e do voto que a fundamentarem, estará disponível para consulta no endereço www.tcu.gov.br/acordaos, além de esclarecer que, caso requerido, o TCU poderá fornecer, sem custos, as correspondentes cópias, de forma impressa; e
h) informar, à Procuradoria da República no Estado do Piauí, que, nos termos do parágrafo único do art. 62 da Resolução TCU 259/2014, os procuradores e membros do Ministério Público credenciados nesta Corte podem acessar os presentes autos de forma eletrônica e automática, ressalvados apenas os casos de eventuais peças classificadas como sigilosas, as quais requerem solicitação formal."
2. 	O Ministério Público junto ao TCU diverge da unidade instrutora (peça 277) ao registrar que adota a disciplina da Lei 9.873/1999, em face da linha decisória adotada pelo Supremo Tribunal Federal no julgamento do RE 636886, inclusive em sede de embargos de declaração. 
3. 	A partir dessa baliza, conclui que não houve o transcurso do prazo de cinco anos previsto no art. 1º, caput, da Lei 9.873/1999 e que, da mesma forma, não se verificou a prescrição intercorrente, haja vista não ter havido paralisação processual por período superior a três anos no âmbito da Controladoria-Geral da União ou do TCU (art. 1º, § 1º, da Lei 9.873/1999) .
4. 	Ao final opina, em adição à proposta da SecexTCE, pela aplicação da multa do art. 57 da Lei 8.443/1992 aos responsáveis.
É o relatório.

não há.

Procurador Marinus Eduardo De Vries Marsico.

TOMADA DE CONTAS ESPECIAL. CONVÊNIO. MINISTÉRIO DO TURISMO. "ELABORAÇÃO DE PROJETOS EXECUTIVOS PARA IMPLANTAÇÃO DE SINALIZAÇÃO TURÍSTICA NO POLO COSTA DO DELTA/PI". NÃO COMPROVAÇÃO DA EXECUÇÃO FÍSICA/FINANCEIRA DO OBJETO CONVENIADO. CITAÇÃO. REVELIA. NÃO OCORRÊNCIA DE PRESCRIÇÃO. IRREGULARIDADE DAS CONTAS. DÉBITO. MULTA.

TOMADA DE CONTAS ESPECIAL (TCE)

Secretaria de Controle Externo de Tomada de Contas Especial (SecexTCE).

Trata-se de tomada de contas especial (TCE) instaurada pelo Ministério do Turismo (MTur) em desfavor de José do Patrocínio Paes Landim e de Sílvio Roberto Costa Leite, em razão da não comprovação da regular aplicação dos recursos repassados por meio do Convênio 520/2007 firmado com a Empresa de Turismo do Piauí - PIEMTUR para a "Elaboração de Projetos Executivos para Implantação de Sinalização Turística no Polo Costa do Delta/PI", no valor de R$ 135.540,38, sendo R$ 121.986,35 à conta do concedente e R$ 13.554,03 referentes à contrapartida do convenente. 
O Acordo teve vigência de 19/11/2007 a 20/5/2011, com prazo para apresentação da prestação de contas em 19/7/2011. Os repasses efetivos da União totalizaram R$ 121.986,35 (peça 51) .
O fundamento para a instauração da Tomada de Contas Especial, conforme consignado na matriz de responsabilização elaborada pelo tomador de contas, foi a constatação das seguintes irregularidades: (i) não comprovação da correta execução financeira do objeto; (ii) não restituição de saldo de recursos; (iii) realização de pagamentos sem a identificação de remetente, favorecido e data de pagamentos; (iv) não comprovação do depósito da contrapartida; (v) descrição de serviço de forma genérica.
Na fase interna da TCE, o órgão concedente concluiu pela impugnação no valor original de R$ 121.986,35, imputando a responsabilidade a José do Patrocínio Paes Landim e a Sílvio Roberto Costa Leite, na condição de gestores dos recursos (peças 245-247) . O Controle Interno anuiu a esse posicionamento (peças 248-250) .
No âmbito do TCU, esses responsáveis foram citados em razão das seguintes ilegalidades: (i) não comprovação da regular execução financeira do convênio; (ii) não comprovação do aporte da contrapartida pactuada; (iii) não devolução do saldo da conta específica do convênio.
Entretanto, o prazo regimental transcorreu sem que fossem apresentadas alegações de defesa ou efetuado o recolhimento do débito. Dessa forma, os responsáveis devem ser considerados revéis, dando-se prosseguimento ao processo, conforme estabelece o art. 12, § 3º, da Lei 8.443/1992.
Em sua análise de mérito, a unidade instrutora registra a ocorrência da prescrição da pretensão punitiva do TCU, conforme o disposto no Acórdão 1441/2016-TCU-Plenário.
Destarte propõe que sejam julgadas irregulares as contas de José do Patrocínio Paes Landim e de Sílvio Roberto Costa Leite, imputando-lhes débito solidário.
O Ministério Público junto ao TCU discordou em parte da proposta, pois entendeu que não ocorreu a prescrição, à luz da Lei 9.873/1999. Assim, sugeriu, em adição à proposta da unidade, a aplicação de multa aos responsáveis. 
II
Quanto ao mérito, corroboro as análises empreendidas pela unidade instrutora, razão pela qual incorporo os fundamentos apresentados às minhas razões de decidir.
Especificamente no que diz respeito à prescrição, acolho o parecer do MPTCU, em razão do recente julgamento do TC Processo 008.702/2022-5, que resultou no Acórdão 2285/2022-TCU-Plenário e na edição da Resolução-TCU 344/2022.
A mencionada norma estabelece que a prescrição nos processos de controle externo em curso no TCU observará o disposto na Lei 9.873/1999, na forma aplicada pelo Supremo Tribunal Federal, em especial como decidido na Ação Direta de Inconstitucionalidade 5.509 (art. 1º) , e que as pretensões punitiva e de ressarcimento prescrevem em cinco anos (art. 2º) .
Além disso, nos arts. 4º e 5º da resolução, está fixado o modo como será contado o prazo de prescrição, bem como se encontram definidas as suas causas interruptivas, respectivamente; já o art. 8º trata da prescrição intercorrente. 
No caso presente, nos termos do inciso II do art. 4º da novel Resolução-TCU 344/2022, o prazo de prescrição começou a ser contado em 17/11/2011, data da apresentação da prestação de contas (peça 185) .[endnoteRef:2] [2:  Informação consta da peça 185, página 7, item 2.2 - Dos documentos encaminhados - do Parecer Técnico 11/2012-CGPRI/DPRDT/SNPDT/MTur, de 23/1/2012.] 
Já em conformidade com o art. 5º da nova resolução, houve interrupção da contagem do prazo prescricional em razão de atos ocorridos, durante a fase interna da TCE, nas seguintes datas:
a) 14/11/2013 - notificações dos responsáveis (peças 189-196) ;
b) 16/4/2014 - despacho de instauração da TCE (peça 197) ;
c) 21/7/2014 - registro da inadimplência (peça 203) ;
d) 16/6/2017 - Nota Técnica Financeira PGTUR Nº 598/2017 (peça 204) ;
e) 5, 6, e 8/7/2017 - notificações dos responsáveis (peças 205-215) ; entre outros que seguiram até o pronunciamento ministerial em 28/5/2020 (peça 250) .
No âmbito do TCU, as contas especiais foram autuadas em 28/5/2020 e as citações foram promovidas nos anos de 2021 e 2022.
Assim, em consonância com o decidido no recente acórdão e com o estabelecido na Resolução-TCU 344/2022, observa-se que, na situação em exame, não ocorreu a prescrição quinquenal em relação às pretensões punitiva e ressarcitória; igualmente, não se verifica a ocorrência da prescrição intercorrente, uma vez que processo não ficou paralisado por mais de três anos, pendente de julgamento ou despacho.
Outrossim, considerando que as informações presentes nos autos não permitem constatar a regular aplicação dos recursos repassados, e que, mesmo tendo sido dada oportunidade de defesa aos responsáveis, tanto perante o órgão concedente quanto no âmbito desta Corte de Contas, eles não se desincumbiram desse ônus, não há o que se aproveitar em favor deles.
Diante da não apresentação de defesa e da ausência de indícios de que os responsáveis tenham agido de maneira diligente ou adotado quaisquer medidas para resguardar o erário, reputo não ser possível reconhecer a boa-fé, o que autoriza o imediato julgamento definitivo de mérito de suas contas, nos termos do art. 202, § 6º, do Regimento Interno do TCU.
Nesse cenário, deve-se julgar irregulares as contas José do Patrocínio Paes Landim e de Sílvio Roberto Costa Leite, imputando-lhes o débito apurado nestes autos e aplicando-lhes multa.
Ante o exposto, voto por que o Tribunal adote o Acórdão que ora submeto à deliberação deste Colegiado.
TCU, Sala das Sessões, em 22 de novembro de 2022.
Ministro BRUNO DANTAS 
Relator